【裁判字號】    99,交聲,1038
【裁判日期】    991130
【裁判案由】    聲明異議
【裁判全文】
臺灣彰化地方法院交通事件裁定        99年度交聲字第1038號
原處分機關  交通部公路總局臺中區監理所彰化監理站
異  議  人
即受處分人  梁明和
上列受處分人因違反道路交通管理處罰條例案件，對於交通部公
路總局臺中區監理所彰化監理站民國99年9 月28日所為之處分（
彰監四字第裁64─I00000000 號裁決書），聲明異議，本院裁定
如下：
    主  文
原處分關於罰緩新臺幣肆萬玖仟伍佰元部分撤銷。
前項撤銷部分，梁明和不罰。
    理  由
一、聲明異議意旨以：異議人即受處分人梁明和因酒後駕駛車牌
    號碼1972─SD號自小客車，雖違反道路交通管理處罰條例第
    35條第1 項第1 款之規定，惟業經臺灣彰化地方法院檢察署
    檢察官為緩起訴處分，並已履行義務勞務60小時，然交通部
    公路總局臺中區監理所彰化監理站仍就同一事件裁處罰鍰新
    臺幣【下同】4 萬9 千5 百元，顯違反一事不二罰原則，爰
    依法聲明異議等語。
二、原處分機關則以：異議人即受處分人梁明和於民國98年9 月
    6 日凌晨1 時許，駕駛前揭自小客車，行經彰化縣埔鹽鄉○
    ○路與光明路口時「酒精濃度過量，經酒測器測定值為每公
    升0.69毫克」違規，即由彰化縣警察局溪湖分局警員開單舉
    發。嗣經臺灣彰化地方法院檢察署檢察官以98年度速偵字第
    1160號為緩起訴處分確定，並經原處分機關依道路交通管理
    處罰條例第35條第1 項第1 款、第68條第2 項，並依第24條
    第1 項第2 款之規定，於99年9 月28日以彰監四字第裁64─
    I00000000 號裁決書罰緩4 萬9 千5 百元，記違規點數5 點
    ，並施以道安講習。按緩起訴處分乃附條件之不起訴處分，
    本質上為不起訴處分之一種；至檢察官為緩起訴時依刑事訴
    訟法第253 條之2 第1 項規定，徵得被告同意，對被告所為
    指示及課予負擔，係一種特殊處遇措施，並非刑罰，是刑事
    案件經檢察官為緩起訴處分確定後，應視為不起訴處分確定
    ，依行政罰法第26條第2 項規定，得另依違反行政法上義務
    規定裁處之，未違反一事不二罰之法律規定等語置辯。
三、按汽車駕駛人飲用酒類後，其吐氣所含酒精濃度超過每公升
    0.25毫克以上者，不得駕車；又汽車駕駛人，駕駛汽車經測
    試檢定，有酒精濃度超過規定標準者，處1 萬5 千元以上6
    萬元以下罰鍰，並當場移置保管該汽車及吊扣其駕駛執照1
    年，並應接受道路交通安全講習，道路交通安全規則第114
    條第2 款及道路交通管理處罰條例第35條第1 項第1 款、第
    24條第1 項第2 款分別定有明文。異議人於前揭時、地，因
    酒後駕駛上開自小客車，經警測得其呼氣酒精濃度檢測值為
    每公升0.69毫克，原處分機關依道路交通管理處罰條例第35
    條第1 項第1 款等規定裁處受處分人罰鍰4 萬9 千5 百元等
    情，此有彰化縣警察局彰警局交字第I00000000 號舉發違反
    道路交通管理事件通知單影本、交通部公路總局臺中區監理
    所彰化監理站違反道路交通管理事件裁決書各1 份附卷可參
    ，依上揭規定，原處分機關依道路交通管理處罰條例第35
    條第1 項第1 款等規定裁處受處分人罰鍰4 萬9 千5 百元，
    固非無據。然查：
  (一)按行政罰法第26條【於94年2 月5 日公布、95年2 月5 日施
    行】規定：「一行為同時觸犯刑事法律及違反行政法上義務
    規定者，依刑事法律處罰之。但其行為應處以其他種類行政
    罰或得沒入之物而未經法院宣告沒收者，亦得裁處之。前項
    行為如經不起訴處分或為無罪、免訴、不受理、不付審理之
    裁判確定者，得依違反行政法上義務規定裁處之。」其所謂
    「其他種類行政罰」，係指違反行政法上之義務而應受裁罰
    性之不利處分，依行政罰法第2 條規定，包括吊扣證照之處
    分。又行政罰法第26條之立法目的，係以一行為同時觸犯刑
    事法律及違反行政法上義務規定時，由於刑罰與行政罰同屬
    對於不法行為之制裁，而刑罰之懲罰作用較強，故依刑事法
    律處罰即足資警惕，即無一事二罰再處行政罰之必要，且刑
    事法律處罰，由司法機關依法定程序為之，較符合正當法律
    程序，應予優先適用；惟罰鍰以外之沒入或其他種類行政罰
    ，因兼具維護公共秩序之作用，為達行政目的，行政機關得
    併予裁處。是汽車駕駛人經測試檢定酒精濃度超過規定標準
    之行為，如同時涉犯刑法第185 條之3 之公共危險罪嫌，依
    上開行政罰法第26條第1 項規定，道路交通主管處罰機關除
    得依該條項但書規定處以其他種類行政罰，例如吊扣駕駛執
    照外，應由管轄之地方法院檢察署依刑事案件程序處理，嗣
    後如無行政罰法第26條第2 項所規定之經不起訴處分或為無
    罪、免訴、不受理、不付審理之裁判確定等事由，即不得再
    依道路交通管理處罰條例第35條第1 項第1 款規定裁處行為
    人罰鍰之行政罰。
  (二)又觸犯刑事法律之犯罪行為，除得經檢察官起訴，由法院審
    理後為有罪科刑、無罪、免訴、不受理、不付審理之裁判外
    ，如檢察官認該行為所涉為死刑、無期徒刑或最輕本刑3 年
    以上有期徒刑以外之罪，於參酌刑法第57條所列事項及公共
    利益之維護，認以緩起訴為適當者，得定1年以上3年以下之
    緩起訴期間為緩起訴處分。緩起訴基本上係認被告有犯罪嫌
    疑，而暫緩起訴，並得課予被告一定之負擔或指示，此與不
    起訴處分係因犯罪嫌疑不足或其他原因，且不得附條件或負
    擔者，顯有不同，此於刑事訴訟法第252條、第253條、第25
    3 條之1 、第253 條之2 分別定有明文。又經檢察官為「緩
    起訴」處分者，於「緩起訴」之猶豫期間內，檢察官可對其
    持續觀察，若認其顯無反省警惕之情或根本欠缺反省警惕之
    能力，即符合同法第253 條之3 第1 項所列3 款情形者，得
    依職權或依告訴人之聲請，將「緩起訴」處分撤銷，並依法
    追訴。亦即在緩起訴處分之猶豫期間內，刑事訴追程序仍未
    終局確定，此與不起訴處分確定後，刑事訴追程序終結，檢
    察官原則上不得就同一行為再行起訴之法律效果迥異。而上
    開行政罰法第26條第2 項規定既未明列「緩起訴處分」在內
    ，本不宜擴張解釋，且緩起訴處分性質上亦與不起訴處分不
    同，自無適用行政罰法第26條第2 項規定之餘地。從而，經
    檢察官為緩起訴處分之行為，如同時違反行政法上義務之規
    定，因已有刑事處罰，此時行政機關若另行依法行政裁罰，
    無異一罪二罰，此尤以緩起訴處分係命被告提供義務勞務，
    而非命給付金錢，因無比較基準，即不生道路交通管理處罰
    條例第35條第8 項補繳罰金不足最低罰鍰之差額問題。故如
    認行為人依緩起訴處分所為公益捐款低於最低罰鍰金額時，
    尚須補繳差額，將造成行為人是否會再被監理機關裁罰，會
    因為緩起訴處分所附加之負擔係義務勞務或捐款而有所不同
    ，其不合理甚明。因此參酌行政罰法第26條之立法意旨，違
    反行政法上義務之行為，若同時亦經檢察官另為緩起訴處分
    時，行政機關應不得就同一行為再為與刑罰相類之罰鍰處分
    。
  (三)異議人於前揭時、地，因酒後駕駛上開自小客車，經警測得
    其呼氣酒精濃度檢測值為每公升0.69毫克，已逾標準值每公
    升0.25毫克，即由彰化縣警察局溪湖分局警員開單舉發；又
    本案酒駕違規因另涉公共危險罪，業經臺灣彰化地方法院檢
    察署檢察官以98年度速偵字第1160號為緩起訴處分期間為1
    年，異議人應向指定之公益團體、地方自治團體或社區提供
    60小時義務勞務確定，而異議人於上開緩起訴處分確定後，
    已依該處分命令履行60小時義務勞務完畢，其後迄緩起訴處
    分期間屆滿為止，別無刑事訴訟法第253 條之3 第1 項各款
    所列得撤銷緩起訴處分之情事，此有彰化縣警察局彰化分局
    彰警局交字第I00000000 號舉發違反道路交通管理事件通知
    單影本、交通部公路總局臺中區監理所彰化監理站違反道路
    交通管理事件裁決書、臺灣彰化地方法院檢察署98年度速偵
    字第1160號緩起訴處分書、臺灣彰化地方法院檢察署99年3
    月30日彰檢文執壬98緩1083字第19876 號函影本、臺灣高等
    法院被告前案紀錄表各1 份在卷可稽，上開事實，堪以認定
    。是異議人上述酒後駕車行為，確係「一行為同時觸犯刑事
    法律」，並經檢察官為緩起訴處分確定，異議人已履行該緩
    起訴處分命令，履行具有替代刑罰性質之義務勞務。又雖依
    道路交通管理處罰條例第35條第8 項之規定，倘駕駛人所支
    付之緩起訴處分金，未達道路交通管理處罰條例第92條第3
    項所定最低罰緩基準規定者，固須補繳不足最低罰緩之部分
    ，惟本件緩起訴處分係令異議人向指定之機關提供義務勞動
    服務60小時，並非命給付金錢，無比較基準，即不生前揭條
    項補繳罰金不足最低罰鍰之差額問題。依上揭說明，應認異
    議人因本件交通違規所應處罰鍰部分之處罰，已依刑事法律
    處罰。原處分機關漏未斟酌及此，而對受處分人裁處罰鍰4
    萬9 千5 百元，有違行政罰法第26條第1 項前段「一事不二
    罰」之規定，自有未當。
四、綜上所述，原處分機關於緩起訴處分期間屆滿後，依道路交
    通管理處罰條例第35條第1 項第1 款規定，參酌違反道路交
    通管理事件統一裁罰基準表，裁處異議人罰鍰4 萬9 千5 百
    元部分，於法未合，異議人聲明異議，為有理由，應由本院
    逕予撤銷，並為撤銷部分不罰之諭知。至原處分機關另裁處
    受處分人「記違規點數5 點」及「施以道安講習」部分，係
    屬行政罰法第26條第1 項但書所稱之「其他種類行政罰」，
    原處分機關自得予裁罰，況聲明異議意旨並未指摘及此，本
    院自無庸另為裁處，附此敘明。
據上論斷，應依道路交通事件處理辦法第19條前段，裁定如主文
。
中    華    民    國    99    年    11    月    30    日
                     交通法庭         法  官  唐中興
以上正本證明與原本無異。
如不服本裁定，應於裁定送達後5日內，向本院提出抗告狀(須附
繕本)。
中    華    民    國    99    年    12    月    2     日
                                      書記官  黃國源

司法院資訊處製作；財團法人民間司法改革基金會備份。
